【裁判字號】    90,判,1383
【裁判日期】    900809
【裁判案由】    空氣污染防制法
【裁判全文】
最  高  行  政  法  院  判  決                    九十年度判字第一三八三號
    原      告  東穎營造有限公司
    代  表  人  甲○○
    被      告  臺北縣政府
    代  表  人  蘇貞昌
右當事人間因空氣污染防制法事件，原告不服行政院環境保護署中華民國八十八年十
二月三日八八環署訴字第七二三六六號再訴願決定，提起行政訴訟。本院判決如左：
    主  文
原告之訴駁回。
訴訟費用由原告負擔。
    事  實
緣原告承攬臺北縣新店市中央新村電信管線埋設工程，因工區無適當防制措施；致過
往車輛引起塵土飛揚，造成空氣污染，經被告於民國八十八年一月二十八日十時五分
派員前往稽查發現，乃拍照存證予以舉證，據以裁處新臺幣（以下同）十萬元罰鍰，
並通知其立即改善。原告不服，提起一再訴願，遞遭決定駁回，遂提起行政訴訟。茲
摘兩造訴辯意旨於次：
原告起訴意旨略謂：一、原告於新店中央新村施工時，遭北縣環保局稽查員口頭警告
；違反空污法，當時工地負責人即與稽查員就雙方認知之差異進行溝通及說明，惟稽
查員故意漠視原告對空氣污染防制所作之措施及改善之誠意，執意告發，並以同時有
多處單位施工，污染源尚難界定之告發相片，於八十八年二月十四日收到同年月八日
開立之處分書，原告不服，於三月十五日提出訴願後，突於八十八年四月七日收到同
年一月二十八日之第二張處分書，顯然稽查員不滿原告提出訴願，索性將原欲處分一
次之案由臨時改為兩次開立否則第一次寄出處分書日期早已逾第二次違章之日期，且
違章日期僅相隔二日，何需延宕近兩個月再寄出，有一案雙罰之嫌。二、原告施工同
時，道路兩旁尚有多處建築工地施工，砂石車出入頻繁，亦有各管線單位及排水溝同
時施工，卻獨獨青睞原告，令原告百口莫辯。三、另據自由時報八十八年十月二十八
日北縣版載台電公司於中和市施工受罰，兩案違章情節類似，然北縣環保局指示中和
市公所依「違反廢棄物清理法」製單處分，即對此污染情形類同之案件，何以被告分
別依法律效果輕重而為不同之處分。請判決撤銷一再訴願決定及原處分等語。
被告答辯意旨略謂：一、稽查當時工區未設園籬現場無人負責清掃工作，任由車輛過
往，致塵土飛揚污染空氣及落於路旁車輛、民宅，據現場及原告所述得知於工程施工
過程中，僅於鋪設柏油後再以高壓水車清洗路面，並不足以應付施工中塵土飛揚；已
由現場負責人（陳雲嬌）會同簽名，並令立即改善。何來漠視之說。二、按被告工程
告示牌知施工範圍為新店市○○○街、四街、五街全線開挖。按現場並未發現如原告
所述有其他工程同時施工及造成嚴重污染。況且如舉證相片污染事實均為原告操作範
圍，員工也在現場進行工程中。污染事實認定當時即已會同現場人員（陳雲嬌）簽名
及經電話中與陳東川先生確認，並未提出任何相關異議，僅要求免除或少罰處分，並
未提到其他工程污染事宜。三、經查當時適逢農曆過年放假期間，因未及於過年前將
一月二十八日舉證相片送沖洗延至過年後，以致相關作業延誤；唯被告即已當場告知
現場負責人及於二月五日十時三十五分電話告知鄒小姐（原告）相關污染情形，並請
確實要求現場人員做好污染防制，避免繼續污染及被處分；鄒小姐稱：未承包該工程
，僅將公司牌照借給現場負責人（陳東川），現場情況不清楚會轉告。既已事先告知
原告及污染事實明確，延後寄達處分書並不影響對原告權益；況且人民依法有權提起
訴願，何來不滿原告。針對一月二十六日污染事實，原告已要求立即改善並於一月二
十七日將改善後相片送本府備查。被告於一月二十八日再度派員勘查發現仍未改善，
依法按次處分並無不妥。原告述同一案件處分兩次，顯然與事實不符。四、稽查當
時污染源旁並無其他工程同時施工，僅發現原告所有之工程作業中，舉證相片污染事
實均為原告操作範圍，員工也在現場進行工程中，當時現場人員（陳雲嬌小姐、陳東
川）並未提出任何異議。五、原告稱：「有關自由時報八十八年十月二十八日刊登台
電公司受罰，兩案類似等」乙節。該案發生時間於本案之後，與本案污染時間地點並
不相同且無直接關係，並不能相提並論。六、空氣污染防制法第二十九條第一項第二
款及第五十四條第一項之規定，在各級防制區內營造建築物、舖設道路及運送工程材
料、廢棄物或其他工事而無適當防制措施，致引起塵土飛揚，其違反者為工商廠、場
，處新臺幣十萬元以上一百萬元以下罰鍰。因原告屬工商廠、場，故被告予以處分十
萬元，於法並無不合，請求判決駁回原告之訴等語。
    理  由
按「在各級防制區內，不得有下列行為．．．二營造建築物、舖設道路、運送工程材
料、廢棄物或其他工事而無適當防制措施，致引起塵土飛揚或污染空氣。」「違反第
二十九條第一項各款情形之一者，處新臺幣五千元以上十萬元以下罰鍰；其違反者為
工商廠、場，處新臺幣十萬元以上一百萬元以下罰鍰。」分別為空氣污染防制法第二
十九條第一項第二款及第五十四條第一項所明定。本件原告承包系爭之電信管道工程
，因工區無適當防制措施，致過往車輛引起塵土飛揚，造成空氣污染，經被告於八十
八年一月二十八日發現，據以裁處罰鍰十萬元。原告不服，循序起訴主張：承攬中華
電信公司『新店中央新村管道工程』，施工期間自一月十八日至二月一日止，於八十
八年二月十四日收到被告二月八日開立處分書，於三月十五日提起訴願後，突於四月
七日收到一月二十八日違章之第二張處分書，顯係一次案由臨時改為兩次開立，致一
案雙罰。原告施工同時，道路兩旁有多處工地施工，卻獨青睞原告，令人百口莫辯。
另台電公司施工受罰依違反廢棄物清理法處分，兩案情形類似，何以輕重不同等語。
惟查，原告前開違章行為，經臺北縣環保局稽查員於八十八年一月二十八日予以稽查
發現，此有現場照片八幀，臺北縣環保局營建工程污染稽查紀錄表附於原處分卷可稽
。由上開照片顯示，工區○○道路路面散落污泥，車輛經過確有塵土揚起情形，並造
成道路兩旁車輛佈滿塵土，造成空氣污染，原告違規事證明確，被告據以裁罰十萬元
，洵無不合。次查，空氣污染防制法第二十九條屬行為罰，二次違規行為，其發生時
間不同，應分別構成獨立之污染行為，被告按次分別裁罰，自屬有據，原告訴稱一案
兩罰，核屬誤解法令，委無可採。另原告主張施工同時，尚有多處工地、各管線單位
及排水溝同時施工云云，然並未舉證以實其說，無法採信。至於台電公司施工違規，
依違反廢棄物清理法裁罰，據原告所提剪報記載，係未依申請時間回填，僅以鐵板暫
行覆蓋，嚴重影響車流及交通安全，核其情節與本件並不相同，自難比附援引。綜上
所述，被告主張各節，均無足採。原處分予以裁罰，一再訴願決定遞予維持，俱無不
合。原告起訴意旨，並無理由，應予駁回。
據上論結，本件原告之訴為無理由，爰依行政訴訟法施行法第二條、行政訴訟法第九
十八條第三項前段，判決如主文。
中    華    民    國      九十      年      八        月      九        日
                    最 高 行 政 法 院  第 五 庭
                                審 判 長 法  官      廖  政  雄
                                         法  官      趙  永  康
                                         法  官      林  清  祥
                                         法  官      鍾  耀  光
                                         法  官      姜  仁  脩
右  正  本  證  明  與  原  本  無  異
                                         法院書記官  張  雅  琴
中    華    民    國      九十      年      八        月      十        日


司法院資訊處製作；財團法人民間司法改革基金會備份。
